臺北高等行政法院判決　　　　　　　　　　　　　　九十二年度訴字第三六八五號
　　　　　　　　　　　　　　　.
　　原　　　告　甲○○
　　訴訟代理人　陳德峰律師
　　複 代理 人　賴俊睿律師
　　被　　　告　內政部警政署入出境管理局
　　代　表　人　曾文昌（局長）住同右
　　訴訟代理人　乙○○
右當事人間因居留事件，原告不服內政部中華民國九十二年七月四日台內訴字第○九
二○○○五一四八號訴願決定，提起行政訴訟。本院判決如左：
　　主  文
訴願決定及原處分均撤銷。
被告對原告申請依其配偶在臺灣地區定居案 (收件號：00000000 )，應依本
判決之法律見解另為處分。
原告其餘之訴駁回。
訴訟費用由被告負擔。
　　事  實
一、事實概要：緣原告之配偶劉珠官前於八十五年四月二十五日以臺籍馬祖人員眷屬
    身分申請依其母陳樂金來臺定居，經被告依臺灣地區與大陸地區人民關係條例第
    十六條第二項第六款規定核准其申請案。嗣原告於九十一年十二月五日以其為臺
    籍人員之配偶身分申請依劉珠官來臺定居，被告審查時發現劉珠官之依親對象（
    其母陳樂金）經被告函請福建省連江縣警察局查明，渠所出具之原籍馬祖保證書
    係偽保而成，乃以九十二年二月二十一日境孝高字第○九二○○一八六一四號處
    分書不予許可其申請案。原告不服，提起訴願，遭決定駁回，遂提起本件行政訴
    訟。
二、兩造聲明：
　　(一)原告聲明：1.訴願決定及原處分均撤銷。
　　　　　　　　2.判命被告對原告申請依其配偶在臺灣地區定居案，應作成許可之
                  處分。
　　(二)被告聲明：駁回原告之訴。
三、兩造之爭點：被告認定劉珠官之依親對象即其母陳樂金，所出具之原籍馬祖保證
    書係偽保而成，乃不予許可原告申請依其配偶劉珠官來臺定居，是否適法？
　　(一)原告主張之理由：
    1.本件原處分有關有行政訴訟法第二百四十三條第一項判決不適用中央法規標準
　    法第五條第二款：「關於人民之權利義務者，應以法律定之。」
　　　(1)按依法行政原則，乃支配法治國家立法權與行政權關係之基本原則，亦為一
　　　　切行政行為必須遵守之首要原則；依法行政原則向來區分為法律優越與法律
　　　　保留二項次原則，法律優越原則即消極的依法行政，亦即行政行為或其他一
　　　　切行政活動，均不得與法律相牴觸，旨在防止行政行為違背法律，為達此目
　　　　的，須具備兩項前提：一、為確認規範之位階性。二、為法律須有具體而明
　　　　確之內容；法律保留原則，謂無法律之授權，行政機關即不能合法地作成行
　　　　政行為，在法律保留原則之下，行政行為不能以消極地不牴觸法律為已足，
　　　　尚須有法律之明文依據，又對人民違反行政法上義務之行為科處裁罰性之行
　　　　政處分，涉及人民權利之限制，其處罰之構成要件及法律效果，應由法律定
　　　　之，若法律就其構成要件。授權以命令為補充規定者，授權之內容及範圍應
　　　　具體明確，然後據以發布命令，準此，凡與限制人民自由權利有關之事項，
　　　　應以法律或法律授權命令加以規範，才與法律保留原則相符，故法律授權訂
　　　　定命令者，如涉及限制人民之自由權利時，其授權之目的、範圍及內容須符
　　　　合具體明確之要件；若法律僅為概括授權時，依此種概括授權所訂定之命令
　　　　，只能就執行母法有關之細節性及技術性事項加以規定，尚不得超越法律授
　　　　權以外，逕行訂定制裁之條款，憲法第二十三條明定：「基本人權，除為防
　　　　止防礙他人自由、避免緊急危難、維持社會秩序或增進公共利益所必要者外
　　　　，不得以法律限制之。」中央法規標準法第五條第二款：「關於人民之權利
　　　　義務者，應以法律定之。」之規定，即法律保留原則之表現。
　　　(2)又民國三十八年政府遷臺前，赴大陸地區之臺籍人員，在臺灣地區，原有戶
　　　　籍且有直系血親配偶或兄弟姊妹者，得申請在臺灣地區定居，其大陸地區配
　　　　偶、直系血親及其配偶，得隨同本人申請在臺灣地區定居，未隨同申請者，
　　　　得由本人在臺灣地區定居後代為申請，兩岸關係條例第十六條第二項第六款
　　　　、第四項定有明文，顯見只要能證明：一、民國三十八年政府遷臺前赴大陸
　　　　。二、在臺灣地區原有戶籍。三、有直系血親，配偶或兄弟姊妹在臺住居，
　　　　即得申請在臺灣地區定居。此有關人民權利之規定，如有必要非以法律自不
　　　　得限制之。「原籍馬祖大陸地區人民及其眷屬申請來臺送件須知」第一點、
        第三點第八款第一目：「三、應備文件：．．．（八）相關證明文件．．．
        鄉公所出具之證明函（由原居住地鄰居三人分別立具，證明當事人確係民國
        三十八年以前在馬祖出生事實，經地方法院認證後，請鄉公所審查無誤後出
        具證明函）或民國八十五年五月前核發之原籍證明文件。」規定顯係對兩岸
        關係條例第十六條第二項就原在臺設有戶籍並無限制其證明方法之規定，予
        以限制證明方法，其有違依法行政原則，自毋庸置疑，原審予以適用，應有
        行政訴訟法第二百四十三條第一項判決不適用中央法規標準法第五條第二款
        ：「關於人民之權利義務者，應以法律定之。」法規之違背法令。
　　2.原處分有行政訴訟法第二百四十三條第一項判決不適用行政程序法第一百十條
　　　第三項：「行政處分未經撤銷、廢止或未因其他事由而失效者，其效力繼續存
　　　在。」法規之違背法令：
　　　(1)行政處分未經撤銷、廢止或因其他事由而失效者，其效力繼續存在，行政程
　　　　序法第一百十條第三項定有明文。既謂其效力繼續存在，則當事人自仍有享
　　　　受該行政處分所給予之權力或負擔該行政處分課以之義務自明。
　　　(2)陳樂金在台定居之行政處分，並未據撤銷，仍有效存在，即有構成要件之效
        力，被告自應以該行政處分作為決定是否准許原告來台定居申請之基礎，是
        被告逕否准原告申請在台定居申請之處分，顯與行政處分之構成要件效力有
        違。
　　3.緣原告於九十一年十二月五日申請依配偶劉珠官在臺灣地區定居，因劉珠官係
　　　以馬祖臺籍人員眷屬身分於八十五年四月二十五日經許可依母親陳樂金在臺灣
　　　地區定居。陳樂金於八十五年四月二十五日依兄陳全妹，以臺籍人員身份許可
　　　在臺灣地區定居，合先敘明。
　　4.查被告以「陳樂金女士之保證人之一劉依媄女士表示，並未替陳樂金女士作保
　　　，保證書上之簽名蓋章亦非其親自所為。顯見由保證人劉依媄、曹王梅仙所出
　　　具之證明書內容顯非真實而有偽造之嫌，則連江縣莒光鄉戶政事務所根據該證
　　　明書所製作之證明書已不具實質之證明力」而不予許可原告之定居申請。惟被
　　　告之調查，實有以下兩點不完備之處：
　　　(1)劉依媄確曾替原告之婆婆做保，惟因其年事已高並不識字，且腳痛行動不方
　　　　便，故當日是由劉依媄的大女兒帶其前往警局，經劉依媄女士同意才由其大
　　　　女兒代為蓋章。又在警方做筆錄時，劉依媄供稱證實陳樂金的確係在馬祖出
　　　　生。在警方告知劉依媄：做假保證人是違法行為時，其亦聲稱：知道，並言
　　　　明確實知道陳樂金是在馬祖出生，不然也不敢為陳樂金做假保證人，此有證
　　　　人陳全妹可以證明。況證人劉依媄於鈞院另案行政訴訟（九十二年度訴字第
        三五一七號居留事件）亦已到庭證稱確有替陳樂金作保，且陳樂金確在馬祖
        出生並於三十八年間回大陸等情屬實。
　　　(2)陳樂金依兄陳全妹在臺灣地區定居，當時保證人有二位，即劉依媄及曹王梅
　　　　仙二人。被告既認為由保證人劉依媄、曹王梅仙所出具之證明書內容顯非真
　　　　實而有偽造之嫌，係因劉依媄表示並未替陳樂金作保。被告應再函請連江縣
　　　　警察局向曹王梅仙查證陳樂金是否在馬祖出生，而不能遽以保證人中之一人
　　　　劉依媄表示並未替陳樂金做保，即全面否定證明書之真實性及陳樂金確在馬
　　　　祖出生之事實，則被告之函查過於草率，實難令原告甘服。
　　5.再查，馬祖的百姓生性善良，生活單純，有的人一輩子部沒進過警察局，都怕
　　　惹官事，即使沒有做任何違法的行為，一旦到警局作筆錄，或與警察作訊問筆
　　　錄之情事，大都會有忐忑不安，不自在的感覺，此乃人之常情。如果，又在警
　　　察疾言厲色威嚇下，更會言不由衷，拙於表達，此亦合乎正常人的情緒反應，
　　　任人皆然，並非所謂的作賊（錯）心虛。
　　6.末查，真相只有一個，事實就是事實。原告及證人都願意接受科學鑑定的「測
　　　謊」及其他一切必要之查證，以明真相。果若有虛偽不實，除甘願接受原撤銷
　　　居留之處分，並願接受刑事法律之制裁。
　　7.綜右論述，原處分、訴願決定都有失當之處，難令人心服。
　　(二)被告主張之理由：
    1.按「兩岸人民關係條例」第十六條第二項第六款規定：「民國三十八年政府遷
      臺前，赴大陸地區之臺籍人員，在臺灣地區原有戶籍且有直系血親、配偶、兄
      弟姐妹者得申請在臺灣地區定居」；同條第四項規定：「依第二項第三款至第
      七款規定申請者，其大陸地區配偶、直系血親及其配偶，得隨同本人申請在臺
      灣地區定居；未隨同申請者，得由本人在臺灣地區定居後代為申請」。陳樂金
      即依上揭條例第十六條第二項第六款規定經許可來臺定居。今原告依配偶劉珠
      官在臺定居，而劉珠官係以馬祖臺籍人員陳樂金之直系血親卑親屬身分依同條
      第四項規定申請來臺定居，故陳樂金之馬祖臺籍人員身分為原告申請定居之前
      提要件，合先敘明。
    2.緣因馬祖地區於民國四十五年以前並無戶籍登記，有關原籍馬祖地區之臺籍人
      員，須依「原籍馬祖大陸地區人民及其眷屬申請來臺送件須知」規定：檢附鄉
      公所出具之證明函或民國八十五年五月五日以前核發之原籍證明文件，始得申
      請在臺灣地區定居。原告之婆婆陳樂金申請定居時，係檢具連江縣莒光鄉戶政
      事務所民國八十四年十二月二十八日（八五）莒戶字第四五二號證明書，由保
      證人劉依媄、曹王梅仙等二人具保證明陳樂金於莒光鄉出生（附件二、三），
      說明其原籍馬祖身分，據以完成定居程序。
  　3.被告機關為發現事實，函請連江縣警察局查證陳樂金之保證人是否有偽保情形
      ，該局於九十二年一月十三日以連警陸字第０九二００００四三六號函查覆，
      略以：「經查保證人劉依媄於警訊筆錄中表示，沒有為陳樂金作保，保證書內
      之簽名及蓋章都不是她本人親筆簽名、蓋章。」（附件四），依民法第三條規
      定，略以：依法律之規定，有使用文字之必要者，得不由本人自寫，但必需親
      自簽名。又依經驗及論理法則，當事人無簽名捺印，又無授意代理，如何證明
      為當事人意思表示？據此，保證人劉依媄等二人所出具之保證書，顯不具實質
      證明力，則連江縣莒光鄉戶政事務所根據該保證書所製作之（八五）莒戶字第
      四五二號證明書即不具效力，無法證實陳樂金出生馬祖及其「原籍馬祖」之身
      分。本件原告配偶之母陳樂金既未具馬祖臺籍人員身分，則原告及其配偶等自
      無法以馬祖臺籍人員眷屬身分來臺定居。再陳樂金在台定居處分，被告已排定
      九十三年八月份之聯審會議作審查。
  　4.被告機關依法不予許可原告定居處分並無不當：依據「定居居留許可辦法」第
      一條之規定：「本辦法依兩岸人民關係條例第十七條第八項規定訂定之」故「
      定居居留許可辦法」其位階為法律之授權命令，被告機關於受理大陸人民申請
      在臺灣地區定居案件時，悉依該辦法之相關規定辦理，此乃行政機關依法行政
      原則之基本要求，且為現代法治國理想之具體踐行與實現，併予敘明。又按「
      定居居留許可辦法」第十三條第一項第六款及第十款規定：「大陸地區人民申
      請在臺灣地區定居或居留，有下列情形之一者，不予許可……六、所提供之文
      書係偽造變造、無效或經撤銷者：…：十、原申請定居或居留原因消失者。」
      第三項：「大陸地區人民經許可在臺灣地區定居或居留，其許可前有第一項各
      款情形之一者，得撤銷其許可…有第一項第五款或第六款情形之一者，得由境
      管局通知戶政事務所撤銷其戶籍登記。」
  　5.茲陳樂金據以完成定居程序之連江縣莒光鄉戶政事務所民國八十四年十二月二
      十八日（八五）莒戶字第四五二號證明書，係根據不具實質證明力之保證書製
      作而成，故自始即不生效力，被告機關依「定居居留許可辦法」第十三條第一
      項第六款及第三項後段規定得通知戶政事務所撤銷陳樂金及其在臺眷屬之戶籍
      登記。原告申請依其配偶劉珠官來台定居，因劉珠官之母陳樂金所提供之文書
      係無效，致原申請定居原因消失，其不具馬祖臺籍人員身分，被告機關依上揭
      辦法同條同項第十款所為不予許可原告申請來台定居處分，並無違誤。
  　6.原告於行政準備狀中，理由一辯稱略以：「…其保證人劉依媄確實知道陳樂金
      在馬祖出生，不然也不敢為陳樂金作保」，惟劉依媄於警訊筆錄中坦承並未替
      陳樂金作保，簽名蓋印亦非其所為，足見原告對於劉依媄之警訊供詞不甚了解
      ：又原告認本局未詢問另一位保證人曹王梅仙，調查程序過於草率。然保證證
      明書雖為劉依媄及曹王梅仙二人所製作，其一程序不完備，效力當然及於該保
      證證明書之全部，程序欠缺，遑論實體。依行政程序法第四十三條規定：行政
      機關為處分或其他行政行為，應斟酌全部陳述與調查事實及證據之結果，依論
      理及經驗法則判斷事實之真偽，並將其決定及理由告知當事人。行政準備狀之
      說明理由顯與兩岸人民關係條例之規定不合。揆諸首揭規定，原處分並無不合
      ，不予許可處分應予維持。
　　理  由
一、按「大陸地區人民有左列情形之一者，得申請在臺灣地區定居：．．．六、三十
    八年政府遷臺前，赴大陸地區之臺籍人員，在臺灣地區原有戶籍且有直系血親、
    配偶或兄弟姊妹者。」「依第二項第三款至第七款規定申請者，其大陸地區配偶
    、直系血親及其配偶，得隨同本人申請在臺灣地區定居；未隨同申請者，得由本
    人在臺灣地區定居後代為申請。」臺灣地區與大陸地區人民關係條例第十六條第
    二項第六款及第四項分別定有明文。準此，凡於三十八年以前赴大陸地區之臺籍
    馬祖人員，因在臺灣地區有直系血親、配偶或兄弟姊妹，經申請在臺灣定居獲准
    者，其大陸地區之配偶、直系血親及其配偶，亦得隨同本人或之後申請在臺灣地
    區定居。
二、本件原告之配偶劉珠官前於八十五年四月二十五日以臺籍馬祖人員眷屬身分申請
    依其母陳樂金來臺定居，經被告依臺灣地區與大陸地區人民關係條例第十六條第
    二項第六款規定核准其申請案。嗣原告於九十一年十二月五日以其為臺籍人員之
    配偶身分申請依配偶劉珠官來臺定居，經被告函連江縣警察局查復陳樂金之來臺
    定居案所附之「原籍馬祖保證書」，認其內容顯非真實而有偽造之嫌，進而認連
    江縣莒光鄉戶政事務所製作之證明書即不具實質證明力，乃以九十二年二月二十
    一日境孝高字第○九二○○一八六一四號處分書不予許可原告之定居申請案。原
    告不服，提起訴願，遭決定駁回各情，有大陸地區人民在臺灣地區定居申請書、
    連江縣警察局九十二年一月十三日查復函、連江縣莒光鄉戶政事務所證明書、被
    告上揭處分書、訴願決定書等附卷可稽，復為兩造所不爭，堪認屬實。
三、原告循序起訴意旨略以：行政處分未經撤銷、廢止或因其他事由而失效者，其效
    力繼續存在，行政程序法第一百十條第三項定有明文，既謂其效力繼續存在，則
    當事人自仍有享受該行政處分所給予之權力或負擔該行政處分課以之義務自明；
    茲原告申請依配偶劉珠官在臺灣地區定居，因劉珠官係以馬祖臺籍人員眷屬身分
    於八十五年四月二十五日經許可依母親陳樂金在臺灣地區定居。陳樂金獲許可在
    台定居之行政處分，並未被撤銷，該准定居之處分效力繼續存在，具有構成要件
    效力，被告自應以該行政處分作為決定是否准許原告來台定居申請之基礎；又保
    證人劉依媄確曾替原告之婆婆做保，於警訊時劉依媄亦供稱證實陳樂金的確在馬
    祖出生，況證人劉依媄於鈞院另案行政訴訟中亦到庭證稱確有替陳樂金作保，且
    陳樂金確在馬祖出生並於三十八年間回大陸等情屬實，被告函查過於草率，實難
    令原告甘服，原處分、訴願決定有失當之處等語。
四、按「行政處分未經撤銷、廢止，或未因其他事由而失效者，其效力繼續存在。」
    為行政程序法第一百十條第三項所明定。是行政處分於生效後，即產生規制作用
    ，形成一定之法律關係，或創設權利或課予義務。易言之，行政處分具有構成要
    件效力，即有效之行政處分，在未經有權機關依法撤銷或廢止前，應為所有之國
    家機關所尊重，並以之為既存之構成要件，作為其本身決定之基礎。被告固主張
    陳樂金據以完成定居程序之連江縣莒光鄉戶政事務所民國八十四年十二月二十八
    日（八五）莒戶字第四五二號證明書，係根據不實有偽造之嫌的保證書制作而成
    ，已無實質之證明力，被告機關依「定居居留許可辦法」第十三條第一項第六款
    及第三項後段規定得撤銷陳樂金之在台定居之許可，並通知戶政事務所撤銷陳樂
    金及其在臺眷屬之戶籍登記，至是否撤銷陳樂金在台定居之處分，被告須會同其
    他機關以聯審方式處理（已排定本年八月間聯審處理），並非是不撤銷等情；惟
    查本件訴外人陳樂金已於八十五年間以臺籍馬祖人員身份，申請依其兄陳全妹來
    臺定居獲准，原告之配偶劉珠官亦於同年間以馬祖臺籍人員直系血親身分申請依
    其母陳樂金獲准在臺定居，而原告係大陸地區人民，為陳樂金之直系血親卑親屬
    （子女）劉珠官之配偶，此為兩造所不爭並有陳樂金、劉珠官在台定居申請書、
    戶籍謄本、常住人口登記表等附卷可按。揆諸上揭規定，被告雖認陳樂金申請在
    臺灣定居時所提出證明其在馬祖出生之保證書真實性有問題，然被告並未撤銷准
    許陳樂金在臺灣地區定居之行政處分，此為被告所自承，該准予陳樂金定居之行
    政處分既仍有效存在，即有構成要件之效力，被告自應以該行政處分是否遭撤銷
    ，作為其決定准否原告在台定居之基礎。而陳樂金在台定居之處分，既尚未被撤
    銷，被告逕否准原告申請在台定居之處分，即有違誤。
五、次查本件陳樂金申請在台定居時所提連江縣莒光鄉戶政事務所民國八十四年十二
    月二十八日（八五）莒戶字第四五二號證明書，由保證人劉依媄、曹王梅仙等二
    人具保證明陳樂金於馬祖莒光鄉出生；其中保證人劉依媄，經連江縣警察局訊問
    時固表示不知保證書上簽名蓋章係何人所為；惟其同時表明陳樂金是伊小時玩伴
    ，伊年齡比較大，有看到陳樂金在馬祖出生，家住在大埔等語，有警訊筆錄附原
    處分卷可稽；況劉依媄於本院另案行政訴訟（九十二年度訴字第三五一七號居留
    事件）亦到庭證稱伊後來記起來，確有替陳樂金作保，係同鄉且從小認識，陳樂
    金確在馬祖出生，並於三十八年間回大陸等情屬實，此有本院九十二年度訴字第
    三五一七號居留事件九十三年六月七日準備程序筆錄影本附卷可稽；依其證述內
    容，已表明陳樂金出生馬祖並於三十八年間回大陸之情。再者，該保證書僅係用
    以證明陳樂金出生馬祖，於三十八年政府遷臺前赴大陸地區事實之證據方法，縱
    事後被告認該保證書之真實性尚有疑義，亦非不得由原申請人補正或提出其他證
    據補強之，不得徒以當初所提保證書之真實性尚有疑義，未踐行補正或查證之程
    序，即逕以撤銷原准予定居之處分或否准符合一定親屬身份者依法申請定居之權
    益。
六、綜上所述，原告申請依其配偶在台定居，經被告受理後認關係人陳樂金於八十五
    年申請在台定居時所提劉依媄之保證書真實性有疑義，即逕以否准原告之申請案
    ，於法尚有違誤，訴願決定未予糾正，亦有未洽，原告訴請撤銷訴願決定及原處
    分，自屬有據，應予准許。惟因本件被告應否准許原告之申請案，尚繫於關係人
    陳樂金在台定居之處分是否撤銷，此涉及被告職權行使與行政裁量決定，被告亦
    陳明已排定本年八月間會同其他機關以聯審方式處理；案經撤銷後，爰依行政訴
    訟法第二百條第四項規定，令被告應依本判決之法律見解另為適法之處分；原告
    訴請本院逕行判命被告應作成准原告在台定居之處分部份，自非有據，該部份起
    訴，自應予駁回。
七、兩造其餘主張陳述，於判決結果不生影響，無庸一一論列，併予敘明。
據上論結，本件原告之訴為一部有理由，一部無理由，爰依行政訴訟法第一百零四條
，民事訴訟法第七十九條但書，判決如主文。
中　　　華　　　民　　　國　　九十三　　年　　　七　　　月　　二十九　　日
                                  臺北高等行政法院  第六庭
                                            審判長  法  官　林樹埔
      　　　　　　　　　　　　　　　　　　　　      法　官　曹瑞卿
      　　　　　　　　　　　　　　　　　　　　      法　官　許瑞助
右為正本係照原本作成。
如不服本判決，應於送達後二十日內，向本院提出上訴狀並表明上訴理由，如於本判
決宣示後送達前提起上訴者，應於判決送達後二十日內補提上訴理由書（須按他造人
數附繕本）。
中　　　華　　　民　　　國　　九十三　　年　　　七　　　月　　 三十 　　日
                                                    書記官  吳芳靜
